【裁判字號】    97,審訴,1135
【裁判日期】    971230
【裁判案由】    確認債權不存在
【裁判全文】
臺灣臺北地方法院民事判決            97年度審訴字第1135號
原      告  丙○○
                        之13.
被      告  台灣金聯資產管理股份有限公司
法定代理人  乙○○
訴訟代理人  甲○○
                        樓
上列當事人間請求確認債權不存在事件，本院於民國97年12月11
日言詞辯論終結，判決如下：
    主  文
確認被告對原告針對借款人為廖黃水檳、借款日期民國八十九年
十二月二十六日、借款金額新臺幣參佰萬元之借款債務，無連帶
保證債權新臺幣壹佰貳拾伍萬貳仟肆佰零陸元存在。
訴訟費用新台幣壹萬仟玖佰元由被告負擔。
    事實及理由
一原告起訴主張：
  (一)訴外人廖黃水檳為伊母親，前於民國83年9 月間提供其所有
    門牌台中市三光巷56弄12號房屋及該屋坐落基地（下稱系爭
    房地）為擔保，向保證責任台中市第九信用合作社（下稱台
    中九信）借款，設定最高限額新台幣（下同）3,000,000 元
    之抵押權，並以伊父廖金堂為連帶保證人。嗣於廖金堂逝世
    後，經伊於84年12月30日同意變更前開借款之連帶保證人為
    伊。
  (二)迄89年12月止，因廖黃水檳已分6筆向台中九信借款計3,000
    ,000 元，惟該6筆借款約定之每月應還款日期不同，台中九
    信承辦職員黃淑敏乃建議廖黃水檳以借新還舊方式，將該 6
    筆借款整合為1筆。詎廖黃水檳明知伊已於85年5月25日因殺
    人案件入監執行，竟未經伊同意，於89年12月26日在台中九
    信南屯分社內，申辦3,000,000 元之借款（下稱系爭借款）
    ，用供清償原6筆借款所積欠之3,000,000元，並於借據（下
    稱系爭借據）之「連帶保證人」欄偽造伊之署押及印文。
  (三)伊於95年10月20日假釋出獄後，經銀行催討債務始悉上情。
    廖黃水檳乃主動於96年4 月16日至台灣台中地方法院檢察署
    向檢察官自首，並接受裁判。
  (四)嗣台中九信與合作金庫商業銀行股份有限公司（下稱合作金
    庫）合併，並由合作金庫概括承受台中九信之權利義務。廖
    黃水檳因無力清償上開借款，經合作金庫向法院聲請拍賣系
    爭房地後，尚積欠1,252,416 元未償，合作金庫復將前揭債
    權讓與被告。
  (五)伊並未擔任系爭借款之連帶保證人，兩造間即未就系爭借據
    所表彰之借款債務成立連帶保證契約，伊自無須對該筆借款
    負連帶保證責任。又伊未同意就原6 筆借款延期清償，依民
    法第755 條規定，伊亦不負保證責任，爰請求確認被告對伊
    之系爭保證債權不存在。
  (六)聲明為：確認被告對原告就系爭借款無保證債權 1,252,416
    元存在。
二被告則抗辯：
  (一)系爭借款乃台中九信為方便廖黃水檳整合其原積欠之6 宗債
    務為1 宗，而以借新還舊方式使廖黃水檳負擔新債務，台中
    九信並未就系爭借款為實際撥款，性質為「新債清償」。依
    民法第320 條規定，新債務不履行時，其舊債務仍不消滅。
    系爭借款所欲清償之舊債務，即經原告保證之6 筆借款，因
    系爭借款迄未清償而不消滅，原告既就舊債務為連帶保證，
    伊自得請求原告履行舊債務之保證責任。
  (二)退萬步言，縱原告就系爭借款之保證行為經台中地方法院以
    96年度訴字第2037號刑事判決認定係偽造而無效，致原告就
    系爭借款無須負保證之責，然非謂伊不得請求原告履行舊債
    務之保證責任。
  (三)聲明為：原告之訴駁回。
四兩造不爭執之事實：
  (一)廖黃水檳為原告之母親，前於83年9 月間邀同其夫廖金堂為
    連帶保證人，向台中九信借款，嗣於廖金堂逝世後，經原告
    於84年12月30日同意變更前開借款之連帶保證人為原告。
  (二)迄89年12月止，廖黃水檳已分6筆向台中九信借款計3,000,0
    00元，廖黃水檳為便利還款起見，乃以借新還舊方式，將該
    6筆借款整合為1筆，並於89年12月26日在台中九信南屯分社
    申辦系爭借款。
  (三)廖黃水檳於系爭借據之「連帶保證人」欄偽造原告之署押及
    印文，犯行使偽造私文書罪，業經台灣台中地方法院以96年
    度訴字第2037號刑事判決判處有期徒刑4月確定。
  (四)廖黃水檳就系爭借款尚積欠1,252,406元未償。
  (五)台中九信前與合作金庫合併，由合作金庫概括承受台中九信
    之權利義務；合作金庫復將系爭借款債權讓與被告。
五得心證之理由：
  (一)按確認法律關係之訴，非原告有即受確認判決之法律上利益
    者，不得提起之，民事訴訟法第247 條前段定有明文。而該
    條所謂即受確認判決之法律上利益，係指因法律關係之存否
    不明確，致原告在私法上之地位有受侵害之危險，而此項危
    險得以對於被告之確認判決除去之者而言（最高法院42年台
    上字第1031號判例參照）。被告就系爭借據所表彰之保證債
    權是否存在，攸關原告是否負有清償債務之義務，原告對此
    即有請求確認之法律上利益，其提起本件確認之訴，於法即
    無不合，合先敘明。
  (二)次按被告辯稱其對原告有保證債權存在，乃以系爭借據為據
    。經查：
    1.系爭借據係廖黃水檳為向台中九信借款3,000,000 元所簽
      署，嗣廖黃水檳未依約還款，經合作金庫拍賣抵押物求償
      ，尚有本金1,252,406 元未償等情，為兩造所不爭，並有
      台中地方法院民事執行處通知在卷可佐（見本院卷第44、
      45頁），應可信實。系爭借據連帶保證人欄雖有「丙○○
      」之簽名及印文（見本院卷第40頁），惟該借據之簽署時
      間為89年12月26日，而原告業於85年6月5日即因案入監執
      行，直至95年10月20日方假釋出獄，有臺灣高等法院在監
      在押全國紀錄表在卷足憑（見本院卷第53頁），被告於該
      借據簽署之日期仍在監服刑，顯見系爭借據連帶保證人欄
      「丙○○」之簽名及印文，並非原告親為。
    2.又廖黃水檳業於台中地方法院96年度訴字第2037號偽造文
      書案件審理中坦承：系爭借據上連帶保證人欄「丙○○」
      之印文，係其未經原告同意、授權，擅自持其所保管之原
      告印鑑章，交予台中九信承辦人所蓋用等情，業經本院依
      職權調閱該刑事案卷查明（見該刑案卷第102 頁），廖黃
      水檳並因此事觸犯刑法第216條、第210條之行使偽造私文
      書罪，而遭判處有期徒刑4 月確定，亦有該刑事判決書在
      卷可參（見本院卷第26-29 頁），益證原告並未授權廖黃
      水檳在系爭借據連帶保證人欄簽名、用印。
    3.承前所述，原告既未親自或授權他人在系爭借據連帶保證
      人欄簽名或用印，足見其並未與台中九信，針對就系爭借
      款擔任連帶保證人一事，達成合意，亦即，原告與台中九
      信間，針對系爭借款並未成立連帶保證契約。台中九信針
      對系爭借款既對原告無連帶保證債權存在，為其債權受讓
      人之被告，亦不得主張其對原告有保證債權1,252,406 元
      存在，自不待言。是原告主張被告對其就系爭借款無保證
      債權存在等語，洵為有據。
  (三)被告雖辯稱：台中九信並未就系爭借款為實際撥款，性質為
    新債清償，系爭借款既未清償，則經原告保證之6 筆舊債務
    仍不消滅，伊自得請求原告履行舊債務之保證責任云云，惟
    查：
    1.原告主張廖黃水檳迄89年12月止，已分6 筆向台中九信借
      款計3,000,000 元均未清償，廖黃水檳為便利還款起見，
      乃以借新還舊方式，將該6筆借款整合為1筆，並於89年12
      月26日在台中九信南屯分社申辦系爭借款等情，有系爭借
      據及台中九信放款資料明細表為證（見本院卷第46-52 頁
      ），復為被告所不爭，且與證人黃淑敏於前開刑案審理時
      所證稱：「本案貸款是舊的貸款整合成一筆新的貸款，就
      是借這筆貸款來還之前六筆貸款，因為如果被告原有舊的
      六筆貸款要常常分別繳利息，我們建議她整合成一筆」等
      語，互核一致（見前開刑案卷第98頁），足證廖黃水檳確
      為便利還款起見，而以借新還舊方式，將該6 筆借款整合
      為1筆。另就原6筆借款之放款資料明細表觀之，廖黃水檳
      於89年12月26日前均按期償還利息，且該6 筆借款並非均
      屆清償期，其借新還舊之情形，核與一般銀行於借款屆期
      未清償時，與債務人另立新借據之「換單」有間。
    2.「借新還舊」在金融實務上並無確定意涵，銀行作業方式
      亦不盡相同，其性質是否為新債清償，應視當事人之真意
      而定，而當事人之真意為何，應可從當事人明示之意思、
      契約之內容及原借款之處理方式等因素，綜合判斷。按因
      清償債務而對於債權人負擔新債務者，除當事人另有意思
      表示外，若新債務不履行時，其舊債務仍不消滅，民法第
      320 條定有明文，可知當事人並非不得為不同於新債清償
      之意思表示。廖黃水檳與台中九信簽立系爭借據後，台中
      九信已撥款沖銷舊債務，此由前揭放款資料明細表針對原
      6 筆借款之狀態均記載「解約」一節，即可得證，並據合
      作金庫中清分行函覆：「本筆借款300 萬元於89年12月26
      日貸放，同時償還原借款六筆共300 萬元」等語明確（見
      前開刑案卷第18頁），足證台中九信顯有消滅廖黃水檳原
      6 筆借款債務之意思表示。又依債之本旨，向債權人或其
      他有受領權人為清償，經其受領者，債之關係消滅，此為
      民法第309條所明定。廖黃水檳就原6筆借款既依債之本旨
      向台中九信為清償，並經台中九信受領，依上開規定，原
      6 筆借款債務已消滅，被告抗辯系爭借款為新債清償，新
      債務未履行時，舊債務仍不消滅云云，殊無足取。
    3.復按債之關係消滅者，其債權之擔保及其他從屬之權利，
      亦同時消滅，民法第307 條亦著有規定。又所謂連帶保證
      者，係指保證人與主債務人負債務履行責任之保證，雖具
      連帶債務之性質，但保證責任之從屬性仍不受影響，故主
      債務因清償而消滅者，連帶保證債務亦同時消滅。本件主
      債務人廖黃水檳對台中九信之原6 筆借款債務既已消滅，
      如前述，則原告對於該6 筆借款之連帶保證債務自當然隨
      之消滅，原告即不負保證責任，被告主張得請求原告履行
      舊債務之保證責任云云，自乏所據。
  (四)綜上所述，原告訴請確認針對系爭借款，被告對其並無保證
    債權1,252,406 元存在，為有理由，應予准許。本件事證已
    明，兩造其餘攻擊防禦方法及舉證，核與判決結果無影響，
    爰不再一一論列，併予敘明。
六訴訟費用負擔之依據：民事訴訟法第78條。
中    華    民    國    97    年    12    月    30    日
                  民事第六庭    法  官  陳婷玉
以上正本係照原本作成
如對本判決上訴，須於判決送達後20日內向本院提出上訴狀
中    華    民    國    97    年    12    月    30    日
                                書記官  曾靖雯


司法院資訊處製作；財團法人民間司法改革基金會備份。
